【裁判字號】    95,簡上,37
【裁判日期】    970305
【裁判案由】    確認房屋處分權存在
【裁判全文】
臺灣苗栗地方法院民事判決              95年度簡上字第37號
上  訴  人  甲○
被上訴人    乙○○
訴訟代理人  丙○○
上列當事人間確認房屋處分權存在事件，上訴人對民國95年5月
25日本院苗栗簡易庭94年度苗簡字第330號第一審判決不服，提
起上訴，本院於97年2月20日言詞辯論終結，判決如下
    主      文
上訴駁回。
第二審訴訟費用由上訴人負擔。
    事      實
甲、上訴人方面：
一、聲明：(1)：原判決廢棄。(2)確認上訴人就坐落苗栗縣後龍鎮
    ○○○段367 、367-10地號土地上，如附圖所示A 、B 部分
    未辦保存登記之房屋，門牌號碼苗栗縣後龍鎮海寶里海口13
    8 號房屋之事實上處分權存在。
二、陳述：
（一）兩造之父張春於民國63年5月20日邀訴外人張天送（長子
      ）、被上訴人（次子）及上訴人（三子），協議分配其所
      有之財產，並簽訂協議書（原審卷第46至48頁），有關舊
      三合院部分，依協議書第2 條第3 款約定，「正大廳西平
      二房及五宮」部分為上訴人分得之部分。嗣被上訴人因增
      建新房，需拆除上訴人所分得之「正大廳西平二房及五宮
      」部分，故於72年9 月5 日張天送及兩造再簽訂合約書（
      下稱系爭合約書、原審卷第31頁）。依系爭合約書第3 條
      約定將舊三合院「中央部分之處」分給上訴人，而所謂「
      中央部分之處」，即指坐落苗栗縣後龍鎮○○○段367 、
      367之10地號土地上如附圖所示Ａ、Ｂ部分建物（下稱系
      爭房屋），及Ｃ、Ｄ部分建物（門牌號碼均為苗栗縣後龍
      鎮海寶里海口138 號）。上訴人係為提供被上訴人增建新
      房之需，始同意拆除原分得之「正大廳及西平二房及五宮
      」部分，並以此交換系爭房屋之使用權及事實上處分權。
（二）又系爭合約書第4 條並約定「今因長房及次房將取得位置
      欲先行建築... 但是如建築完成後其現住中央之舊厝應歸
      與三房使用居住，不得任意拆除之事」，此條之「中央之
      舊厝」即指附圖所示A 、B 、C 、D 部分建物。而「舊厝
      應歸與三房使用居住」係包括將房屋之事實上處分權移轉
      予上訴人，此可由第5 條約定上訴人日後欲建築新屋時，
      得拆除舊厝得知，倘上訴人無事實上處分權，豈可任意拆
      除舊厝？至於拆除舊厝後，原建築材料歸誰所有，並非判
      斷處分權歸屬之基礎。
（三）上訴人早於68年即設籍於系爭房屋，數十年來系爭房屋均
      由上訴人居住使用，水費亦皆由上訴人繳納，而被上訴人
      從未設籍於系爭房屋，故系爭房屋之事實上處分權確屬上
      訴人所有。因苗栗縣政府於91年間辦理縣道苗9 線拓寬工
      程，徵收系爭房屋如附圖所示A 之左下角一部分，本應由
      上訴人領取補償費，惟因被上訴人爭執系爭房屋為其所有
      ，苗栗縣政府乃暫不發放補償費，系爭房屋之權利歸屬因
      而有釐清之必要，因此提起本訴。
乙、被上訴人方面：
一、聲明：上訴駁回。
二、陳述：
（一）先前張春、張天送與兩造本同住於舊三合院，嗣63年間張
      春有樹大分枝之想法，遂將舊三合院分成3 部分予3 兄弟
      。後因張天送及被上訴人其下人口較多，房間不夠使用，
      即自行出資增建，此次苗栗縣政府所徵收拆除者，即為被
      上訴人建造的部分，此有房屋稅籍證明書（卷第21頁）可
      證。
（二）後因舊三合院不堪使用，張春遂將土地分成3 等分，張天
      送分得南邊，被上訴人分得中間，上訴人分得北邊，因上
      訴人無力蓋新房，才由張春出面調解，由被上訴人與上訴
      人將分得之土地交換，被上訴人先前增建之房屋（即系爭
      房屋）及張天送先前增建之房屋（即附圖Ｃ、Ｄ部分建物
       ）則借予上訴人居住使用，恐口說無憑，兩造與證人張
       天送乃於72年9 月5 日簽訂系爭合約書為證。
（三）系爭合約書第3 條所謂「中央部分之處」係指土地部分，
      而非指房屋部分。另由第4 條之約定可知，系爭房屋及如
      附圖所示Ｃ、Ｄ部分建物只是交由上訴人使用居住，第5
      條亦約定如上訴人拆除系爭房屋及如附圖所示Ｃ、Ｄ部分
      建物時，拆除後之材料應歸還被上訴人及張天送，足證系
      爭房屋當時只是借予上訴人使用，並非要分給上訴人。系
      爭房屋借予上訴人至今已20多年，被上訴人從未收取任何
      租金，上訴人竟空言主張其對系爭房屋有事實上處分權，
      已侵害被上訴人之權利。
    理      由
一、按不動產物權，依法律行為而取得、設定、喪失及變更者，
    非經登記，不生效力，民法第758 條定有明文。又違章建築
    之讓與，雖因不能為移轉登記而不能為不動產所有權之讓與
    ，但受讓人與讓與人間如無相反之約定，應認為讓與人已將
    該違章建築之事實上處分權讓與受讓人（最高法院67年第2
    次民事庭庭長會議決定(一)參照）。系爭房屋為未辦保存登記
    之房屋，為兩造所不爭，依上說明，無從為所有權之讓與，
    是本件所應探討者為：依72年9 月5 日所簽訂之系爭合約書
    ，被上訴人是否有將系爭房屋之事實上處分權讓與上訴人？
    經查：
（一）系爭房屋為被上訴人所興建，且係未辦保存登記之建物，
      為兩造所不爭執之事實。又自己出資建築之建築物，於建
      築完成時，取得建築物之所有權，其取得所有權，係屬原
      始取得性質，故無民法第758 條所定非經登記不生效力規
      定之適用，是建築物原始所有權，屬於原始建築人。準此
      ，系爭房屋既為被上訴人所出資興建，被上訴人即原始取
      得系爭房屋之所有權。
（二）上訴人主張：系爭合約書第3 條約定「房取得位置為中
      央部分之處全部」，而所謂「中央部分之處」，即包括系
      爭房屋等語。被上訴人則以：該條所謂「中央部分之處」
      僅指土地，而非指房屋等語為辯。觀之系爭合約書（原審
      卷第31頁）開宗明義即謂「立合約書人長房張天送、次房
      乙○○、房甲○等兄弟為祖先遺下之『建地』均分合約
      條件如左，建地坐落：後龍鎮海寶里」，是系爭合約書顯
      係針對土地為分配，並無包含建物。故「三、房取得位
      置為中央部分之處全部」之「中央部分之處」，即指上開
      「建地」之中央部分之處，而與房屋無涉。是上訴人以此
      主張其分配取得系爭房屋，自不可採。
（三）系爭合約書第4 條約定「今因長房及次房將取得位置欲先
      行建築…但是如建築完成後其現住之舊厝應歸與房使用
      居住，不得任意拆除」，所謂「舊厝」，係指系爭房屋及
      如附圖所示Ｃ、Ｄ部分建物，亦為兩造所不爭執（原審卷
      第129 頁），該條文既已載明舊厝係歸上訴人「居住使用
      」，而非載為歸上訴人所有，是依該文義即知上訴人僅取
      得系爭房屋之使用權。再者，兩造之兄長即證人張天送於
      原審亦具結證稱：「（問：原告現在住的房子，當時是要
      借給原告住，還是要分給原告？）當初只是要借給原告住
      ，沒有要分給原告」等語明確（原審卷第121 頁）；而證
      人洪張愛子（上訴人之姐，被上訴人之妹）亦於原審結證
      稱：「次房以前蓋的部分（即系爭房屋）給原告（即上訴
      人）住」等語（原審卷第121 頁）。均足證兩造於簽訂系
      爭合約書時，僅就系爭房屋之使用權為約定，被上訴人並
      無將系爭房屋之事實上處分權讓與上訴人之意甚明。復參
      以系爭合約書第5 條為「議定如房日後建築時，拆除舊
      厝之材料應歸還長房及次房」之特別約定，亦足佐證系爭
      房屋仍為被上訴人所有，否則自無約定拆除後之建材仍須
      返還被上訴人及證人張天送之理。故上訴人僅取得系爭房
      屋之使用權乙節，至為灼然。
（四）綜上所述，被上訴人為系爭房屋之原始建築人，原始取得
      系爭房屋之所有權，且其簽訂系爭合約書時，僅同意上訴
      人使用居住系爭房屋，並無將事實上之處分權讓與上訴人
      ，已如上述，是上訴人主張：被上訴人因增建新房，需拆
      除上訴人所分得之舊三合院「正大廳西平二房及五宮」部
      分，被上訴人以系爭房屋與其交換，系爭房屋之事實上處
      分權為其所有等語，即屬無據。
二、從而，上訴人以系爭合約書為據主張取得系爭房屋之事實上
    處分權，請求確認事實上處分權為其所有，為無理由，原審
    為上訴人敗訴之判決，並無不合。上訴意旨指摘原判決不當
    ，求予廢棄改判，為無理由，應予駁回。
三、本件事證已臻明確，兩造其餘主張陳述及所提之證據，均不
    影響判決之結果，毋庸逐一論述，附此敘明。
四、據上論結，本件上訴為無理由，依民事訴訟法第436 條之1
    第3 項、第449 條第1 項、第78條，判決如主文。
中    華    民    國    97    年    3     月    5     日
                  民事庭審判長  詹駿鴻
                        法  官  伍偉華
                        法  官  黃怡玲
以上正本係照原本作成。
本判決不得上訴。
                        書記官  劉依緹
中    華    民    國    97    年    3     月    5     日


司法院資訊處製作；財團法人民間司法改革基金會備份。
